---
header-includes:
- \usepackage{longtable}
- \usepackage[utf8]{inputenc}
- \usepackage[spanish]{babel}\decimalpoint
- \setlength{\parindent}{1.25cm}
- \usepackage{amsmath}
- \usepackage{xcolor}
- \usepackage{cancel}
- \usepackage{array}
- \usepackage{float}
- \usepackage{multirow}
output:
  pdf_document: 
    number_sections: yes
fontsize: 12pt
papersize: letter
geometry: margin = 1in
language: "es"
editor_options: 
  markdown: 
    wrap: 72
---

```{r setup, include=FALSE}
knitr::opts_chunk$set(echo = T, fig.align = "center",
                      fig.height = 3.2, fig.pos = "H")
library(kableExtra)
library(knitr)
library(tidyverse)
library(magrittr)
library(latex2exp)
library(ggridges)
library(tidyr)
library(viridis)
require(readxl)
require(lattice)
```

```{=tex}
\input{titlepage}
\thispagestyle{empty}
\tableofcontents
\newpage
\thispagestyle{empty}
\listoffigures
\newpage
\thispagestyle{empty}
\listoftables
\newpage
```

```{=tex}
\pagestyle{myheadings}
\setcounter{page}{4}
```

Considere la base de datos anexa. Estos datos son de un experimento para
estimar el tiempo promedio para cubrir una distancia plana de 35 metros (sin
correr, solo caminando a un ritmo normal). Se les pidió a unos participantes
que caminaran 35 metros en tres momentos diferentes y se registró en cada
intento el tiempo para recorrer los 35 metros caminando a un ritmo normal.

\section{Ejercicio 1}

Convierta los datos a formato largo

**Solución**

Esta base de datos es de un experimento que busca medir tiempo promedio que se tarda en recorrer 35 metros. Cada participante se tiene el genero y $T_i$, el tiempo registrado en segundos que tarda en recorrer la distancia del experimento.

```{r echo=F}
# lectura base de datos
df <- read_excel("Datos_Experimento_Tiempo_Pasos.xlsx")
kable(head(df), booktabs = T, align = "c", linesep = "", caption = "Datos formato ancho") %>% 
  kable_styling(latex_options = "HOLD_position")
```

Para esta tarea, se procede a utilizar la función `pivot_longer()` del paquete `dplyr` con la cual se obtiene el siguiente resultado:

```{r, echo = F}
df <- pivot_longer(data = df, cols = c(3:5), names_to = "Experimento",
                   values_to = "Tiempo")
```

```{r echo=F}
kable(head(df, 12), booktabs = T, align = "c", linesep = "", caption = "Datos formato largo") %>% 
  kable_styling(latex_options = "HOLD_position")
```

\section{Ejercicio 2}

Calcule estadísticos de resumen de acuerdo a la variable género
y a la variable tiempo. Interprete. 

**Solución**
 
Se presentan algunos estadísticos de resumen en las siguientes tablas:

```{r, echo = F}

#Por género
media_global_hombres <- df %>% filter(Genero == "M") %>% 
  select(Tiempo) %>% unlist() %>% mean() %>% round(4)

media_global_mujeres <- df %>% filter(Genero == "F") %>% 
  select(Tiempo) %>% unlist() %>% mean() %>% round(4)

sd_global_hombres <- df %>% filter(Genero == "M") %>% 
  select(Tiempo) %>% unlist() %>% sd() %>% round(4)

sd_global_mujeres <- df %>% filter(Genero == "F") %>% 
  select(Tiempo) %>% unlist() %>% sd() %>% round(4)

max_global_hombres <- df %>% filter(Genero == "M") %>% 
  select(Tiempo) %>% unlist() %>% max() %>% round(4)

max_global_mujeres <- df %>% filter(Genero == "F") %>% 
  select(Tiempo) %>% unlist() %>% max() %>% round(4)

min_global_hombres <- df %>% filter(Genero == "M") %>% 
  select(Tiempo) %>% unlist() %>% min() %>% round(4)

min_global_mujeres <- df %>% filter(Genero == "F") %>% 
  select(Tiempo) %>% unlist() %>% min() %>% round(4)

#Por tiempo
media_global_t1 <- df %>% filter(Experimento == "T1") %>% 
  select(Tiempo) %>% unlist() %>% mean() %>% round(4)

media_global_t2 <- df %>% filter(Experimento == "T2") %>% 
  select(Tiempo) %>% unlist() %>% mean() %>% round(4)

media_global_t3 <- df %>% filter(Experimento == "T3") %>% 
  select(Tiempo) %>% unlist() %>% mean() %>% round(4)

sd_global_t1 <- df %>% filter(Experimento == "T1") %>% 
  select(Tiempo) %>% unlist() %>% sd() %>% round(4)

sd_global_t2 <- df %>% filter(Experimento == "T2") %>% 
  select(Tiempo) %>% unlist() %>% sd() %>% round(4)

sd_global_t3 <- df %>% filter(Experimento == "T3") %>% 
  select(Tiempo) %>% unlist() %>% sd() %>% round(4)

max_global_t1 <- df %>% filter(Experimento == "T1") %>% 
  select(Tiempo) %>% unlist() %>% max() %>% round(4)

max_global_t2 <- df %>% filter(Experimento == "T2") %>% 
  select(Tiempo) %>% unlist() %>% max() %>% round(4)

max_global_t3 <- df %>% filter(Experimento == "T3") %>% 
  select(Tiempo) %>% unlist() %>% max() %>% round(4)

min_global_t1 <- df %>% filter(Experimento == "T1") %>% 
  select(Tiempo) %>% unlist() %>% min() %>% round(4)

min_global_t2 <- df %>% filter(Experimento == "T2") %>% 
  select(Tiempo) %>% unlist() %>% min() %>% round(4)

min_global_t3 <- df %>% filter(Experimento == "T3") %>% 
  select(Tiempo) %>% unlist() %>% min() %>% round(4)

est_resumen_genero <- data.frame(Minimo = c(min_global_hombres,min_global_mujeres),
                                 Media = c(media_global_hombres,media_global_mujeres),
                                 Desviacion = c(sd_global_hombres,sd_global_mujeres),
                                 Maximo = c(max_global_hombres,max_global_mujeres),
                                 row.names = c("Masculino", "Femenino"))

est_resumen_temp <- data.frame(Minimo = c(min_global_t1,min_global_t2,min_global_t3),
                               Media = c(media_global_t1,media_global_t2,media_global_t3),
                               Desviacion = c(sd_global_t1,sd_global_t2,sd_global_t3),
                               Maximo = c(max_global_t1,max_global_t2,max_global_t3),
                               row.names = c("Tiempo 1", "Tiempo 2", "Tiempo 3"))

kable(est_resumen_genero, caption = "Estadísticos de resumen por género", 
      booktabs = T, align = "c", linesep = "", 
      col.names = c("Mínimo", "Media", "Desviación", "Máximo")) %>% 
  kable_styling(latex_options = "HOLD_position")

kable(est_resumen_temp, caption = "Estadísticos de resumen por tiempos", 
      booktabs = T, align = "c", linesep = "", 
      col.names = c("Mínimo", "Media", "Desviación", "Máximo")) %>% 
  kable_styling(latex_options = "HOLD_position")
```

De los estadísticos de resumen por género se puede apreciar inicialmente que el récord entre los hombres aparenta ser menor que el tiempo mínimo registrado por las mujeres; adicionalmente se nota que en promedio los hombres fueron al menos tres segundos más rápidos y según su desviación estándar, dichos tiempos fueron más consistentes. De acuerdo al máximo, el hombre más lento fué más rápido que la mujer más lenta.

En lo que respecta a los tiempos, se puede notar que conforme se fueron haciendo las "corridas del experimento" los tiempos fueron mejorando a lo largo de las tres etapas, tanto el mínimo como la media y el máximo mostraron dicho comportamiento en los 3 tiempos. Adicionalmente, según la desviación se puede apreciar que conforme los participantes iban "calentando" sus tiempos fueron algo menos dispersos.

\section{Ejercicio 3}

Obtenga un grafico de linea para cada sujeto. 

**Solución**

Se procede a graficar cada sujeto con su respectiva observacion en el tiempo.

```{r warning=F, echo = F, fig.cap="Gráfico de líneas para cada sujeto"}
ggplot(df, aes(x = Experimento, y = Tiempo, group = ID, color = factor(ID))) +
  geom_point() +
  geom_line() +
  guides(color = FALSE) +
  theme(legend.position = "none")+
  labs(title = "Gráfico de líneas para cada sujeto") +
  theme_bw()
```

De este gráfico se puede notar que en general, dadas las diferentes alturas de las líneas, se puede pensar en incluír un intercepto aleatorio en un modelo futuro. Adicionalmente, según los cruces de las líneas se podría pensar que un modelo tentativo debe incluír además una pendiente aleatoria.

Para apreciar el comportamiento de ambos géneros se plantea el siguiente gráfico de líneas:

```{r, echo = F, fig.cap="Gráfico de spaguetti categorizado por género"}
ggplot(df, aes(x = Experimento, y = Tiempo, group = ID, color = Genero)) +
  geom_point() +
  geom_line()  +
  labs(title = "Gráfico de spaguetti categorizado por género") +
  theme_bw()
```

De este se puede apreciar que, el tiempo de los hombres es menor que el de una porción mujeres, es decir, se puede pensar que en el estudio hay dos grupos de mujeres, aquellas que son notablemente más lentas y otras que se asemejan e incluso superan en algunos casos a los hombres.

\section{Ejercicio 4} 

Otenga un grafico de rejilla (Trellis plot) con una linea superpuesta para cada persona.

**Solución**

```{r fig.height=6, fig.width=6, echo = F, fig.cap="Gráfico de rejilla"}
ggplot(df, aes(x = Experimento, y = Tiempo, group = ID)) +
  geom_line(aes(color = factor(Genero))) +
  geom_point(aes(color = factor(Genero)), show.legend = F) +
  facet_wrap(~ID) +
  labs(color = "Genero") +
  theme_bw()
```

De este gráfico se puede ver que, las mujeres 4, 5, 9 y 10 son aquellas que registran los tiempos más altos y que en consecuencia, podrían estar desplazando la media de los tiempos de su género hacia la derecha en comparación a la media global de los hombres. El caso contrario se aprecia con los hombres 13 y 14 los cuales registran un menor tiempo en hacer el recorrido. Según este gráfico podría pensarse que los tiempos de los masculinos se encuentran más centrados hacia un valor particular.

\section{Ejercicio 5} 

Obtenga boxplots de acuerdo al tiempo y al género. Interprete.

**Solución**

```{r, echo = F, fig.cap="Boxplot Género vs Tiempo"}
colores = c("#69b3a2", "#404080")

ggplot( data = df, aes(x = Genero, y = Tiempo, fill = Genero))+
  geom_boxplot(alpha =0.35,
               size = 1) +
  stat_summary(fun = mean, geom = "point", shape = 20, size = 4, color = "red") +
  scale_fill_manual(values = colores)+
  labs(x = "Género", y = "Tiempo", title = "Boxplot Género vs Tiempo")+
  theme_bw() +
  theme(axis.text = element_text(color = "black", size = 12, face = "bold"), 
        axis.title = element_text(color = "black", size = 14, face = "bold"),
        plot.title = element_text(color = "black", size = 16, face = "bold")) +
  guides(fill = guide_legend(title = "Género", ncol = 1))
```

De este gráfico se puede concluír inicialmente que sí parece haber una diferencia plausible entre los tiempos de los hombres y las mujeres, particularmente hablando se nota que en promedio los hombres son más rápidos que las mujeres; adicionalmente se reafirma lo obtenido en los estadísticos de resumen, pues acá las mujeres muestran una mayor dispersión que los hombres lo cual es congruente con lo concluído según la desviación estándar de ambos grupos.

```{r, echo = F, fig.cap="Boxplot Experimento vs Tiempo"}
ggplot(data = df, aes(x = Experimento, y = Tiempo, fill = Experimento))+
  geom_boxplot(alpha =0.35,
               size = 1) +
  stat_summary(fun = mean, geom = "point", shape = 20, size = 4, color = "red") +
  labs(x = "Experimento", y = "Tiempo", title = "Boxplot Experimento vs Tiempo")+
  theme_bw() +
  theme(axis.text = element_text(color = "black", size = 12, face = "bold"), 
        axis.title = element_text(color = "black", size = 14, face = "bold"),
        plot.title = element_text(color = "black", size = 16, face = "bold")) +
  guides(fill = guide_legend(title = "Experimento", ncol = 1))
```

Si bien en la sección de estadísticos de resumen se apreció una disminución de los tiempos conforme avanzaba el experimento, esa diferencia no parece ser contundente según este boxplot. Cada una de las cajas se traslapa fuertemente con las demás lo cuál podría indicar que no existe una diferencia significativa entre los tiempo medios de cada experimento.

Sin embargo, puede apreciarse que los valores fueron menos dispersos en cada corrida experimental según el ancho de las cajas.

```{r, echo = F, fig.cap="Tiempo por Experimento y Género"}
ggplot(df, aes(x = Experimento, y = Tiempo, fill = Genero)) +
  geom_boxplot() +
  labs(title = "Tiempo por Experimento y Género",
       x = "Experimento",
       y = "Tiempo",
       fill = "Género") +
  theme_bw() +
  theme(plot.title = element_text(size = 16, face = "bold"),
        axis.text = element_text(size = 12, face = "bold"),
        axis.title = element_text(size = 14, face = "bold"),
        legend.title = element_text(size = 14, face = "bold"),
        legend.text = element_text(size = 12, face = "bold"))
```

Según este último boxplot, se puede notar que en todos los experimentos, los hombres fueron aparentemente más rápidos que las mujeres, adicionalmente se aprecia que en general los resultados de los masculinos fueron más consistentes que los resultados de las femeninas; esto resulta completamente congruente con lo obtenido en los estadísticos de resumen.

\section{Ejercicio 6}

Obtenga graficos de linea promedio de acuerdo al genero

**Solución**

```{r, echo=F, fig.cap="Gráfico de curvas promedio por género"}
ggplot(df, aes(x = Experimento, y = Tiempo, group = ID, color = Genero)) +
  stat_summary(aes(group = Genero, col = Genero),
               geom = "line", fun = mean, linewidth = 1.2) +
  labs(title = "Gráfico de curvas promedio por género", color = "Género") +
  theme_bw()
```

De este gráfico de curvas promedio por género se puede notar que prácticamente en los 3 niveles, los hombres fueron aproximadamente 3.5 segundos más rápidos que las mujeres. Este comportamiento es plausible en cada uno de los experimentos, puesto que las curvas en este punto parecen ser bastante paralelas.

\section{Ejercicio 7}

Obtenga un gráfico de líneas promedio con boxplots de acuerdo al género. Interprete.

**Solución**

```{r, echo = F, fig.cap="Gráfico de líneas promedio y boxplot"}
ggplot(df, aes(x = factor(Experimento), y = Tiempo, fill = Genero)) +
  geom_boxplot(alpha = 0.5, position = "identity", width = 0.5) +
  geom_line(alpha = 0) +
  stat_summary(fun = mean, aes(group = Genero, col = Genero), geom = "line", linewidth = 2)+
  stat_summary(fun = mean, aes(group = Genero, col = Genero), geom = "point",
             size = 2, col = "yellow") +
  labs(x = "Experimento", y = "Tiempo", fill = "Género", 
       title = "Gráfico de líneas promedio y boxplot", col = "Género") +
  theme_bw()
```

De esta figura se puede notar una diferencia aparente. Los boxplot de los hombres se encuentran ligeramente por debajo del de las mujeres, indicando que estos caminan mas rápido. Ahora, esto tambien se puede evidenciar al analizar el grafico de medias (puntos amarillos) el cual refleja un comportamiento similar en cada uno de los experimentos.

\section{Ejercicio 8}

De lo observado en esta visualización y en los estadísticos de
resumen, ¿parece haber alguna diferencia en los tiempos registrados por
mujeres y hombres?

**Solución**

Después de obtener los estadísticos de resumen y los gráficos planteados, se puede afirmar que hay evidencia fuerte a favor de una diferencia en los tiempos de los hombres y las mujeres. Particularmente hablando, se mostró en cada caso que los hombres fueron aparentemente más rápidos en cada recorrido y que sus intentos fueron más consistentes entre sí.

\section{Ejercicio 9}

Utilizando la técnica de reducción de dimensionalidad de estadísticos de resumen basada en regresión líneal vista en clase, obtenga para cada persona su intercepto y su pendiente estimados.

**Solución**

\section{Ejercicio 10}

Con base en los parámetros estimados del numeral anterior y una prueba estadística apropiada: ¿observa alguna diferencia en los interceptos? ¿observa alguna diferencia en las pendientes? Interprete.

**Solución**

\section{Anexo: Códigos}

\subsection{Código ejercicio 1}
```{r eval=F}
# lectura base de datos
df <- read_excel("Datos_Experimento_Tiempo_Pasos.xlsx")
kable(head(df), booktabs = T, align = "c", linesep = "", 
      caption = "Datos formato ancho") %>% 
  kable_styling(latex_options = "HOLD_position")
```

```{r eval=F}
df <- pivot_longer(data = df, cols = c(3:5), names_to = "Experimento",
                   values_to = "Tiempo")
```

```{r eval=F}
kable(head(df, 12), booktabs = T, align = "c", linesep = "", 
      caption = "Datos formato largo") %>% 
  kable_styling(latex_options = "HOLD_position")
```

\subsection{Código ejercicio 2}
```{r eval=F}

#Por género
media_global_hombres <- df %>% filter(Genero == "M") %>% 
  select(Tiempo) %>% unlist() %>% mean() %>% round(4)

media_global_mujeres <- df %>% filter(Genero == "F") %>% 
  select(Tiempo) %>% unlist() %>% mean() %>% round(4)

sd_global_hombres <- df %>% filter(Genero == "M") %>% 
  select(Tiempo) %>% unlist() %>% sd() %>% round(4)

sd_global_mujeres <- df %>% filter(Genero == "F") %>% 
  select(Tiempo) %>% unlist() %>% sd() %>% round(4)

max_global_hombres <- df %>% filter(Genero == "M") %>% 
  select(Tiempo) %>% unlist() %>% max() %>% round(4)

max_global_mujeres <- df %>% filter(Genero == "F") %>% 
  select(Tiempo) %>% unlist() %>% max() %>% round(4)

min_global_hombres <- df %>% filter(Genero == "M") %>% 
  select(Tiempo) %>% unlist() %>% min() %>% round(4)

min_global_mujeres <- df %>% filter(Genero == "F") %>% 
  select(Tiempo) %>% unlist() %>% min() %>% round(4)

#Por tiempo
media_global_t1 <- df %>% filter(Experimento == "T1") %>% 
  select(Tiempo) %>% unlist() %>% mean() %>% round(4)

media_global_t2 <- df %>% filter(Experimento == "T2") %>% 
  select(Tiempo) %>% unlist() %>% mean() %>% round(4)

media_global_t3 <- df %>% filter(Experimento == "T3") %>% 
  select(Tiempo) %>% unlist() %>% mean() %>% round(4)

sd_global_t1 <- df %>% filter(Experimento == "T1") %>% 
  select(Tiempo) %>% unlist() %>% sd() %>% round(4)

sd_global_t2 <- df %>% filter(Experimento == "T2") %>% 
  select(Tiempo) %>% unlist() %>% sd() %>% round(4)

sd_global_t3 <- df %>% filter(Experimento == "T3") %>% 
  select(Tiempo) %>% unlist() %>% sd() %>% round(4)

max_global_t1 <- df %>% filter(Experimento == "T1") %>% 
  select(Tiempo) %>% unlist() %>% max() %>% round(4)

max_global_t2 <- df %>% filter(Experimento == "T2") %>% 
  select(Tiempo) %>% unlist() %>% max() %>% round(4)

max_global_t3 <- df %>% filter(Experimento == "T3") %>% 
  select(Tiempo) %>% unlist() %>% max() %>% round(4)

min_global_t1 <- df %>% filter(Experimento == "T1") %>% 
  select(Tiempo) %>% unlist() %>% min() %>% round(4)

min_global_t2 <- df %>% filter(Experimento == "T2") %>% 
  select(Tiempo) %>% unlist() %>% min() %>% round(4)

min_global_t3 <- df %>% filter(Experimento == "T3") %>% 
  select(Tiempo) %>% unlist() %>% min() %>% round(4)

est_resumen_genero <- data.frame(Minimo = c(min_global_hombres,
                                            min_global_mujeres),
                                 Media = c(media_global_hombres,
                                           media_global_mujeres),
                                 Desviacion = c(sd_global_hombres,
                                                sd_global_mujeres),
                                 Maximo = c(max_global_hombres,
                                            max_global_mujeres),
                                 row.names = c("Masculino", "Femenino"))

est_resumen_temp <- data.frame(Minimo = c(min_global_t1,min_global_t2,
                                          min_global_t3),
                               Media = c(media_global_t1,media_global_t2,
                                         media_global_t3),
                               Desviacion = c(sd_global_t1,sd_global_t2,
                                              sd_global_t3),
                               Maximo = c(max_global_t1,max_global_t2,
                                          max_global_t3),
                               row.names = c("Tiempo 1", "Tiempo 2", 
                                             "Tiempo 3"))

kable(est_resumen_genero, caption = "Estadísticos de resumen por género", 
      booktabs = T, align = "c", linesep = "", 
      col.names = c("Mínimo", "Media", "Desviación", "Máximo")) %>% 
  kable_styling(latex_options = "HOLD_position")

kable(est_resumen_temp, caption = "Estadísticos de resumen por tiempos", 
      booktabs = T, align = "c", linesep = "", 
      col.names = c("Mínimo", "Media", "Desviación", "Máximo")) %>% 
  kable_styling(latex_options = "HOLD_position")
```

\subsection{Código ejercicio 3}
```{r eval=F}
ggplot(df, aes(x = Experimento, y = Tiempo, group = ID, 
               color = factor(ID))) +
  geom_point() +
  geom_line() +
  guides(color = FALSE) +
  theme(legend.position = "none")+
  labs(title = "Gráfico de líneas para cada sujeto") +
  theme_bw()
```

```{r eval=F}
ggplot(df, aes(x = Experimento, y = Tiempo, group = ID, color = Genero)) +
  geom_point() +
  geom_line()  +
  labs(title = "Gráfico de spaguetti categorizado por género") +
  theme_bw()
```

\subsection{Código ejercicio 4}
```{r eval=F}
ggplot(df, aes(x = Experimento, y = Tiempo, group = ID)) +
  geom_line(aes(color = factor(Genero))) +
  geom_point(aes(color = factor(Genero)), show.legend = F) +
  facet_wrap(~ID) +
  labs(color = "Genero") +
  theme_bw()
```

\subsection{Código ejercicio 5}
```{r eval=F}
colores = c("#69b3a2", "#404080")

ggplot( data = df, aes(x = Genero, y = Tiempo, fill = Genero))+
  geom_boxplot(alpha =0.35,
               size = 1) +
  stat_summary(fun = mean, geom = "point", shape = 20, size = 4, 
               color = "red") +
  scale_fill_manual(values = colores)+
  labs(x = "Género", y = "Tiempo", title = "Boxplot Género vs Tiempo")+
  theme_bw() +
  theme(axis.text = element_text(color = "black", size = 12, face = "bold"), 
        axis.title = element_text(color = "black", size = 14, face = "bold"),
        plot.title = element_text(color = "black", size = 16,
                                  face = "bold")) +
  guides(fill = guide_legend(title = "Género", ncol = 1))
```

```{r eval=F}
ggplot(data = df, aes(x = Experimento, y = Tiempo, fill = Experimento))+
  geom_boxplot(alpha =0.35,
               size = 1) +
  stat_summary(fun = mean, geom = "point", shape = 20, size = 4,
               color = "red") +
  labs(x = "Experimento", y = "Tiempo",
       title = "Boxplot Experimento vs Tiempo")+
  theme_bw() +
  theme(axis.text = element_text(color = "black", size = 12, face = "bold"), 
        axis.title = element_text(color = "black", size = 14, face = "bold"),
        plot.title = element_text(color = "black", size = 16,
                                  face = "bold")) +
  guides(fill = guide_legend(title = "Experimento", ncol = 1))
```

```{r eval=F}
ggplot(df, aes(x = Experimento, y = Tiempo, fill = Genero)) +
  geom_boxplot() +
  labs(title = "Tiempo por Experimento y Género",
       x = "Experimento",
       y = "Tiempo",
       fill = "Género") +
  theme_bw() +
  theme(plot.title = element_text(size = 16, face = "bold"),
        axis.text = element_text(size = 12, face = "bold"),
        axis.title = element_text(size = 14, face = "bold"),
        legend.title = element_text(size = 14, face = "bold"),
        legend.text = element_text(size = 12, face = "bold"))
```

\subsection{Código ejercicio 6}
```{r eval=F}
ggplot(df, aes(x = Experimento, y = Tiempo, group = ID, color = Genero)) +
  stat_summary(aes(group = Genero, col = Genero),
               geom = "line", fun = mean, linewidth = 1.2) +
  labs(title = "Gráfico de curvas promedio por género", color = "Género") +
  theme_bw()
```

\subsection{Código ejercicio 7}
```{r eval=F}
ggplot(df, aes(x = factor(Experimento), y = Tiempo, fill = Genero)) +
  geom_boxplot(alpha = 0.5, position = "identity", width = 0.5) +
  geom_line(alpha = 0) +
  stat_summary(fun = mean, aes(group = Genero, col = Genero), geom = "line",
               linewidth = 2)+
  stat_summary(fun = mean, aes(group = Genero, col = Genero), geom = "point",
             size = 2, col = "yellow") +
  labs(x = "Experimento", y = "Tiempo", fill = "Género", 
       title = "Gráfico de líneas promedio y boxplot", col = "Género") +
  theme_bw()
```
